臺灣高雄地方法院民事判決
110年度雄簡更一字第6號
原      告  莊欣蓉  
訴訟代理人  陳忠勝律師
被      告  曾義翔  

訴訟代理人  許光承律師
上列當事人間請求遷讓房屋事件，本院於民國111年3月23日言詞
辯論終結，判決如下：
    主  文
被告應給付原告新臺幣捌萬肆仟肆佰壹拾肆元，及自民國一百零
七年十月十五日起至清償日止，按週年利率百分之五計算之利息
。
原告其餘之訴駁回。
訴訟費用由被告負擔百分之三十六，餘由原告負擔。
本判決第一項得假執行；但被告以新臺幣捌萬肆仟肆佰壹拾肆元
預供擔保，得免為假執行。 　　
    事實及理由
一、原告主張：兩造前為夫妻，於民國105年7月間協議離婚，約
    定門牌號碼：桃園市○○區○○○路0段000號6樓房地（下稱系爭
    房屋）歸原告所有，之後即由原告取得系爭房屋所有權。依
    兩造離婚協議書（下稱系爭離婚協議）第5條約定，系爭房
    屋同意由被告無償居住至105年12月31日，然期限屆至，經
    原告催促被告搬遷，被告直至106年11月底始交還系爭房屋
    鑰匙，並將系爭房屋返還原告。系爭房屋鄰近青埔國小，附
    近有高鐵桃園站、桃園棒球場、由具、星巴克、統一超商、
    全聯，交通發達，商業繁榮，生活機能佳，依當地租金時價
    登錄行情，每月有21,000元之租金行情，被告無權占用11個
    月，共計應給付原告新臺幣（下同）231,000元。原告嗣於1
    07年10月9日寄發存證信函催告被告於文到3日內給付相當租
    金之不當得利均未獲置理，爰依民法第179 條規定、系爭離
    婚協議第5條提起本件訴訟等語，並聲明： ㈠被告應給付原
    告新臺幣231,000 元及自107 年10月15日起至清償日止，按
    年息百分之5 計算之利息。㈡訴訟費用由被告負擔。㈢職權宣
    告假執行。
二、被告則以：
　㈠被告搬離系爭房屋之確切時間，因歷時已久，被告已不復記
    憶，然被告於106年6月已至鴻海精密工業股份有限公司（下
    稱鴻海公司）報到就職，顯見被告至遲於106年5月31日前即
    已不住在系爭房屋，而居住新竹市，原告既主張被告於106
    年1月1日至106年11月31日仍居住系爭房屋，應盡舉證之責
    。
　㈡系爭房屋實係被告所購入，頭期款及房貸均由被告負擔，僅
    係借名登記予原告為所有權人，且兩造協議離婚時，已合意
    儘速協力出售系爭房地，並為如系爭離婚協議所載之財產分
    配，方約定被告僅得居住於系爭房屋至105年12月31日，故
    縱認被告居住於系爭房屋至106年5月31日，仍非無法律上原
    因。
　㈢退步言，縱鈞院認被告占有系爭房屋無法律上原因，兩造本
    依系爭離婚協議約定系爭房屋價值為1,100萬元，且出售後
    被告原得受分配之剩餘價值，作為未成年子女之扶養費，而
    兩造於110年2月5日在臺灣桃園地方法院（下稱桃園地院）1
    09年度家親聲字第611號案件中達成和解，約定被告以原得
    受分配系爭房屋之剩餘價值，代物清償未成年子女之扶養費
    ，惟代物清償之價值顯然超過該案原告請求之數額，亦超過
    當初約定系爭房屋價值之1,100萬元，故原告超額受領之房
    屋價值，顯屬無法律上原因，被告自得就其超額受領之價值
    於本件就原告之請求主張抵銷。　　　
　㈣並聲明：原告之訴駁回。
三、兩造不爭執事項：
　㈠兩造原為夫妻，於105 年7 月25日協議離婚，並簽訂如原證1
     之離婚協議書。
  ㈡系爭房屋於105 年1 月27日以買賣原因登記在原告名下。
  ㈢原告於107 年10月9 日發存證信函催告被告返還231,000元，
    被告於107 年10月11日收受該存證信函。
  ㈣兩造於110 年2 月5 日在桃園地院（109 家親聲字第611號）
    關於子女扶養費事件達成和解。
  ㈤爭房屋迄今尚未出售。　
四、本院之判斷：
　　原告請求給付相當租金之不當得利等情，則為被告所否認，
    並以前詞置辯，是本院應審酌者厥為：㈠原告請求被告給付
    相當租金之不當得利，有無理由？如有，金額為何？㈡被告
    為抵銷抗辯有無理由？茲論述如下：
  ㈠原告請求被告給付相當租金之不當得利，有無理由？如有， 
    金額為何？
  1.按「當事人主張有利於己之事實者，就其事實有舉證之責任
    。」「法律上推定之事實無反證者，毋庸舉證。」為民事訴
    訟法第277條前段、281條明文。「不動產物權經登記者，推
    定登記權利人適法有此權利。」為民法第759條之1第1項規
    定。「依本法所為之登記，有絕對效力。」為土地法第43條
    規定。系爭不動產現登記為被告所有，為維持土地登記制度
    之公示效果與公信力，保護不動產之交易安全，法院不應輕
    易就登記事項有關事實，作出與登記內容不同之認定，被告
    欲以借名登記契約之法律關係推翻登記內容，應就足以推翻
    登記內容之事實存在，即證明兩造間成立系爭借名契約、及
    系爭借名契約之約定內容為何負舉證責任。
　2.不動產所有權之借名登記契約乃民法未加定型之無名契約，
    其為民間常見，並為我國司法實務所承認，倘其內容不違反
    強制禁止規定或公序良俗者，應承認其法律效力。通常稱借
    名登記者，謂當事人約定一方將自己之財產以他方名義登記
    ，而仍由自己管理、使用、處分，他方允就該財產為出名登
    記之契約，其成立側重於借名者與出借名義人間之信任關係
    ，在性質上應與委任契約同視。經查系爭房屋係由兩造共同
    出資購買，業經兩造各提出繳款證明在卷（本院卷第45-58
    頁、第103-111頁、第123-171頁），並為兩造所不爭執（本
    院卷第70頁、第96頁、第98頁），且被告亦當庭陳稱：「（
    問：借名登記之原因？）當時有婚姻關係，就像大部分狀況
    把房屋登記在老婆名下」等語（本院卷第97頁），依我國一
    般社會生活歷程，夫妻內部間之財產關係未必有書面契約，
    由夫妻共同出資所購買之不動產，而登記於一方名下，且後
    續之管理、使用、處分，未有客觀事實可明示由何人決定不
    動產之管理、使用、處分之情形者，所在多有，此本於配偶
    親情之尊重，要難以被告有部分出資，即佐證夫妻間之借名
    登記契約成立。系爭房屋既自105年1月27日起即登記於原告
    名下，依據土地法第43條規定，其登記自有決定之效力，被
    告抗辯反於公示外觀效力，又未能就借名登記一事舉證以實
    其說，系爭房屋自應按登記狀況認定為原告所有。
　3.再查，兩造離婚後，由被告居住系爭房屋，被告於106年11
    月始將系爭房屋鑰匙返還原告一節，業經被告當庭是認（本
    院卷第69頁），核與原告主張一致，應堪認定屬實。被告雖
    辯稱其106年5月31日已至鴻海公司就職而居住新竹市，並未
    居住系爭房屋等語，並提出郵件服務申請單為證（本院卷第
    43頁），惟被告縱有北上新竹履新職，然在其尚未將系爭房
    屋鑰匙交還原告前，仍隨時得以進出系爭房屋，況兩造已於
    離婚協議第5條明確約定，「青埔房屋乙方同意由甲方無償
    居住至105年12月31日」等語，被告亦知之甚詳，其竟仍保
    留系爭房屋鑰匙直至106年11月間始交還原告，可見在被告
    交還鑰匙前，尚處於隨時可進出及使用系爭房屋之狀態，而
    受有占有系爭房屋之利益，是原告主張被告自106年1月1日
    起至106年11月30日共11個月無權占用系爭房屋，應有理由
    。
　4.次按無法律上之原因而受利益，致他人受損害者，應返還其
    利益，民法第179 條前段定有明文。而無權占有他人之不動
    產，可能獲得相當於租金之利益，為社會通常之觀念，最高
    法院61年台上字第1695號判例意旨可資參照。又按城市地方
    租用房屋之租金，以不超過土地及建築物申報總價額年息10
    %為限，而前開規定於租用基地建築房屋之情形準用之，土
    地法第97條第1 項、第105 條分別定有明文。所謂年息10% 
    為限，乃指基地租金之最高限額而言，並非必須照申報價額
    年息10% 計算之，尚須斟酌斟酌基地之位置，工商業繁榮之
    程度，使用人利用基地之經濟價值及所受利益等項，並與鄰
    地租金相比較，以為決定，最高法院68年台上字第3071號亦
    著有判例足參。查本件被告無權占用系爭房屋，悉如前述，
    揆諸前揭說明，被告占用系爭房屋自受有相當於租金之利益
    ，致原告受有損害，原告依民法第179 條規定請求被告給付
    相當於租金之不當得利，洵屬有據。又原告提出系爭房屋附
    近實價登陸租金行情（雄簡卷第33頁），主張以21,000元計
    算每月租金，惟本件被告於系爭房屋之購買時，亦負擔部分
    價金，要與無利害關係之第三人租屋之狀況迥異，如令被告
    以市場租屋行情負擔租金，對於被告顯屬過苛，是本院審酌
    系爭房屋所在位置、住商繁榮程度、交通便利情形等因素，
    及被告於購買系爭房屋之貢獻，認為原告請求被告給付相當
    於租金之不當得利，應以系爭房屋申報總價之年息8%計算為
    適當。而依原告提出106年房屋稅繳款書，系爭房屋課稅現
    值為1,151,100元（本院卷第81頁），則本件原告請求被告
    相當於租金之不當得利應為84,414 元（計算式：1,151,100
    元×8%÷12×11＝ 84,414）範圍內為有理由，逾此範圍不應准
    許。
　㈡被告為抵銷抗辯有無理由？　
　　被告另辯稱：兩造於110年2月5日在桃園地院109年度家親聲
    字第611號案件中達成和解，約定被告以原得受分配系爭房
    屋之剩餘價值，代物清償未成年子女之扶養費，惟代物清償
    之價值顯然超過該案原告請求之數額，亦超過當初約定系爭
    房屋價值之1,100萬元，故原告超額受領之房屋價值，顯屬
    無法律上原因，被告自得就其超額受領之價值於本件就原告
    之請求主張抵銷云云。惟觀之109年度家親聲字第611號案件
    和解第2條：「相對人同意不向聲請人甲○○請求105年7月25
    日簽訂離婚協議書中三、其他約定第3項、第5項所記載之門
    牌號碼桃園市○○區○○○路○段000號6樓房地買賣價金100萬元
    ，及自106年1月起至房地出售止給付之房屋貸款」等語，可
    見兩造於上開和解中，被告已同意拋棄對系爭房屋出售後之
    價金分配權利，從而，被告對原告並不當得利請求權，應堪
    認定，被告就系爭事件即無可資抵銷之債權存在，被告所為
    抵銷抗辯，即非可採。
　㈢次按給付有確定期限者，債務人自期限屆滿時起，負遲延責
    任；給付無確定期限者，債務人於債權人得請求給付時，經
    其催告而未為給付，自受催告時起，負遲延責任；前項催告
    定有期限者，債務人自期限屆滿時起負遲延責任；遲延之債
    務，以支付金錢為標的者，債權人得請求依法定利率計算之
    遲延利息；應付利息之債務，其利率未經約定，亦無法律可
    據者，週年利率為5 ﹪，民法第229條第1 項、第2 項前段、
    第3 項、第233 條第1 項、第203 條分別定有明文。本件兩
    造雖未明確約定給付租金之期限，而兩造均不爭執原告曾於
    107 年10 月9日寄發存證信函予被告催討106年1月1日起至1
    0611月30日止，共11個月，相當租金之不當得利231,000元
    ，並指定被告於函到3 日內付清，該存證信函已於107 年10
    月11日送達被告，已生對被告催告之效力，則被告依前揭條
    文，應自催告所定期限屆滿時即107年10月15日起，負遲延
    責任，故原告請求被告給付自107年10月15日起至清償日止
    ，按週年利率5 ﹪計算之利息，應屬有據。
五、綜上所述，原告依民法第179條規定及系爭離婚協議第5條約
    定，請求被告給付原告84,414元，及自107年10月15日起至
    清償日止按週年利率百分之5計算之利息，為有理由，應予
    准許。逾此範圍之請求，為無理由，應予駁回。
六、本判決原告勝訴部分，係依民事訴訟法第427 條訴訟適用簡
    易程序所為被告敗訴之判決，爰依同法第389 條第1 項第3
    款之規定，依職權宣告假執行。並由本院依民事訴訟法第39
    2 條第2 項之規定，依職權宣告被告為原告預供擔保，得免
    為假執行。
七、本件事證已臻明確，兩造其餘攻擊防禦方法及所提證據，核
    與判決結果不生影響，爰不逐一論述，併此敘明。
八、訴訟費用負擔之依據：民事訴訟法第79條。 　　　　　
中　　華　　民　　國　　111 　年　　4 　　月　  27  　日
                  高雄簡易庭  法　官    鄧怡君
以上正本係照原本作成。
如對本判決上訴，須於判決送達後20日內向本院提出上訴狀。如
委任律師提起上訴者，應一併繳納上訴審裁判費。　　　　　　
　　　
中　　華　　民　　國　　111 　年　　4 　　月　　28　　日
                              書記官    吳語杰